臺灣板橋地方法院民事判決　九十一年度婚字第六八四號
　　聲　請　人　甲○○
　　相　對　人　乙○○
右當事人間請求確認婚姻存在事件，本院判決如左：
    主    文
確認原告與被告間之婚姻關係存在。
訴訟費用由被告負擔。
    事    實
甲、原告方面：
一、聲明：求為判決如主文所示。
二、陳述：
  (一)兩造於民國七十六年五月二十四日結婚，婚後育有三子，嗣因邇來原告從事之拆
    屋工作，經濟不景氣，失業賦閒在家，夫妻實生爭執，被告竟提議二願協議離婚
    ，並以電話聯繫刊登新聞紙上之「離婚廣告欄」，約定於九十一年五月十日晚上
    九時三十分許，共同赴台北縣永和市○○路○段二十六號之「茶儂本味」泡沫紅
    茶店簽立離婚協議書，惟該到場之人僅單獨攜來離婚協議書，該證人欄亦預先簽
    立而成，而非親見或親閱，確為離婚真意之在場人。
  (二)按兩願離婚，應以書面為之，有二人以上之簽名，並應向戶政機關為離婚登記，
    民法第一千零五十五條定有明文，所謂二人以上證人之簽名，固不限於作成離婚
    證書為之，亦不限離婚時在場之人，始得為證人，然究難謂非親閱或親見雙方當
    事人確有離婚真意之人，亦得為證人。本見證人吳月秀、陳建成依憑被告片面之
    詞，而事先填載簽名於離婚證書，未曾親見、親閱原告確有離婚之真意，且簽立
    離婚協議時又不在場，從而尚難認係二造間之協議離婚已具備法定要件。本件離
    婚未具備法定方式要件，爰起訴確認兩造之婚姻關係存在。
  (三)被告陳述不實在，吳月秀沒有在場，陳建成之簽明與離婚協議書內之字跡不同，
    所以在場者應該不是陳建成。是被告自己打電話的，對方也沒有在電話中問原告
    是否確定要離婚。被告稱辦理假離婚，才可以申請家庭幼兒補助津貼，結果辦好
    離婚後被告就要趕原告走，假戲真做。
三、證據：提出離婚協議書影本一件、戶籍謄本二件為證及聲請傳訊證人吳月秀、陳
    建成。
乙、被告方面：
一、聲明：請求駁回原告之訴。
二、陳述：
  (一)兩造私底下協議離婚，然後看報紙去辦理，陳建成他們有在電話中問兩造是否確
    定要離婚，原告也有在電話中向他們表示要離婚，然後他們說會找律師幫我們辦
    理，後來陳建成來茶儂本味泡沫紅茶店，吳月秀沒有來。離婚協議書是陳建成帶
    來的，當時協議書是空白，只有吳月秀之印章已經蓋好了，陳建成說吳月秀沒有
    空過來。
  (二)原告陳述不實在，因原告毆打被告，所以才協議離婚，原告有向被告拿新台幣（
    下同）二十萬元。
    理    由
一、原告起訴主張：兩造於七十六年五月二十四日結婚，嗣因經濟不景氣，原告失業
    賦閒在家，夫妻實生爭執，被告竟提議二願協議離婚，並以電話聯繫刊登新聞紙
    上之「離婚廣告欄」，約定於九十一年五月十日晚上九時三十分許，在「茶儂本
    味」泡沫紅茶店簽立離婚協議書，惟離婚協議之見證人吳月秀、陳建成依憑被告
    片面之詞，而事先填載簽名於離婚證書，見證人未曾親見、親閱原告確有離婚之
    真意，且吳月秀於簽立離婚協議時又不在場，在場者是否為陳建成亦有疑異，二
    造間之協議離婚未具備法定要件，爰起訴確認兩造之婚姻關係存在等語。被告則
    以：因原告毆打被告，兩造協議離婚，然後看報紙去辦理，陳建成他們有在電話
    中問兩造是否確定要離婚，原告也有在電話中向他們表示要離婚，後來陳建成來
    茶儂本味泡沫紅茶店，吳月秀沒有來，離婚協議書是陳建成帶來的，當時協議書
    是空白，只有吳月秀之印章已經蓋好了，陳建成說吳月秀沒有空過來等語置辯。
二、經查本件原告起訴主張兩造原係夫妻關係，業於九十九十一年五月十三日登記離
    婚之事實，此有原告提出之戶籍謄本二件、離婚協議書影本一件為證，並為被告
    所是認，自堪信為真實。次查，原告主張兩造離婚不生效力之事實，係以：離婚
    協議之見證人吳月秀、陳建成依憑被告片面之詞，而事先填載簽名於離婚證書，
    見證人未曾親見、親閱原告確有離婚之真意，且吳月秀於簽立離婚協議時又不在
    場，在場者是否為陳建成亦有疑異等語，雖被告抗辯：見證人於電話中有向原告
    確認是否真的要離婚云云，惟此為原告所否認，且被告先於本院本院九十一年八
    月五日審理時於陳述：「協議書是陳建成帶來的，協議書是空白，只有吳月秀之
    印章蓋好，陳建成到場問兩造之後才在協議書上寫內容」等語（見本院該日言詞
    辯論筆錄），嗣於同年九月十二日審理時陳述：「在電話中說話的人是誰，我不
    清楚，當時說話的是一個女生，沒有男生之聲音，那女生也沒有說叫什麼名字，
    拿協議書之人是否為陳建成，也不知道，因為我沒問」等語（見本院該日言詞辯
    論筆錄），而證人吳月秀、陳建成經本院先後二次傳訊均未到庭，是並無法證明
    電話中之女性為吳月秀，而協議書上吳月秀之簽名係事先預簽，是尚難認離婚協
    議上之證人吳月秀確知兩造有離婚之真意，且在兩造協議離婚之現場僅有一名男
    子，拿協議書至現場簽名之男子是否即為陳建成亦無法確定，是綜上所述，尚難
    認協議離婚之見證人吳月秀有於離婚協議時在場、有於離婚協議書上簽名且確知
    兩造有離婚之合意，自堪信原告主張為真實。
三、按兩院離婚，應以書面為之，並應有二人以上證人之簽名，始為有效，民法第一
    千零五十條定有明文，雖證人之簽名不限於做成離婚證書時即刻為之，但該以後
    簽名之證人，必須於離婚當事人兩造離婚時在場，直接見聞離婚當事人兩造離婚
    之合意，並願負責證明者，始足當之，倘事後簽名於協議離婚書內之證人，於離
    婚當事人兩造離婚時，並不在場，既不知兩造間有無離婚之合意，自不能充任證
    人，而可在協議離婚上簽名證明離婚當事人兩造合意離婚，最高法院六十九年度
    台上字第九六八號判決可資參照。查證人吳月秀先於兩造在離婚協議書上簽名，
    兩造在協議離婚時亦未在場，吳月秀並非直接見聞兩造確實有離婚之合意，已如
    前述，是證人吳月秀自不能充任證人，縱使原告於離婚協議書上簽名係出於自願
    、兩造確實曾有離婚之合意，惟兩造離婚協議書上仍欠缺法定之要件「二人以上
    之証人」，從而，兩造於九十年五月十日之離婚協議欠缺法定要件，雖經兩造辦
    理離婚登記，兩造間之兩願離婚因欠缺法定要件而無效。綜上所述，兩造婚姻因
    兩願離婚不符合法定方式而不生解消之效力，其婚姻關係繼續存在，原告請求確
    認兩造婚姻關係存在，為有理由，應予准許。
四、因本件事證已臻明確，兩造其餘陳述及攻擊防禦之方法，無礙於本院前揭認定與
    判決結果，爰不一一論列，併此敘明。
五、據上論斷，本件原告之訴為有理由，依民事訴訟法第七十八條，判決如主文。
中　　　華　　　民　　　國　　九十一　　年　　　十　　　月　　二十八　　日
                                臺灣板橋地方法院家事法庭
~B法　　　官　陳明珠
右正本證明與原本無異
如對本判決上訴，須於判決送達後廿日內向本院提出上訴狀
中　　　華　　　民　　　國　　九十一　　年　　　十　　　月　　二十九　　日
~B法院書記官　劉日賓
